【裁判字號】    89,上易,322
【裁判日期】    890322
【裁判案由】    侵占
【裁判全文】
臺灣高等法院刑事判決                            八十九年度上易字第三二二號
    上  訴  人  臺灣新竹地方法院檢察署檢察官
    被      告  甲○○
右上訴人因被告侵占案件，不服臺灣新竹地方法院八十八年度易字第七六三號，中華
民國八十八年十一月十七日第一審判決（起訴案號：臺灣新竹地方法院檢察署八十八
年度偵字第二五四七號）提起上訴，本院判決如左：
    主  文
上訴駁回。
    理  由
一、公訴意旨略以：被告甲○○原為聯瑄開發有限公司（以下簡稱聯瑄公司）之會計
    ，因聯瑄公司積欠其八十七年度十二月份之薪資新臺幣（下同）二萬餘元，竟意
    圖為自己不法之所有，於民國八十八年一月初某日，在新竹市○○路二五號聯瑄
    公司內，趁其要離開公司之際，將其在聯瑄公司任會計時所持有保管之公司進、
    出貨明細表、應收帳款表、收款票據登記表、參聯式發票表、帳款總表等財務報
    表攜走，且拒不歸還，因認被告涉有刑法第三百三十六條第二項之業務侵占罪嫌
    云云。
二、按犯罪事實應依證據認定之，無證據不得推定其犯罪事實，又不能證明被告犯罪
    者，應諭知無罪之判決，刑事訴訟法第一百五十四條、第三百零一條第一項分別
    定有明文。次按事實之認定，應憑證據，如未能發現相當證據，或證據不足以證
    明，自不能以推測或擬制之方法，為裁判基礎，此有最高法院四十年臺上字第八
    六號判例可供參酌。又認定犯罪事實所憑之證據，雖不以直接證據為限，間接證
    據亦包括在內，然無論直接或間接證據，其為訴訟上之證明，必須於通常之人均
    不致有所懷疑，得確信其為真實之程度者，始得據之為被告有罪之認定。倘其證
    明尚未達到此一程度，而有其他合理之懷疑存在時，仍不能遽為被告有罪之判斷
    ，此亦有最高法院七十六年臺上字第四九八六號判例可資參照。再告訴人之告訴
    ，係以使被告受刑事訴追為目的，是其陳述是否與事實相符，仍應調查其他證據
    以資審認，最高法院六十九年臺上字第一五三一號判決亦供參酌。
三、訊據被告甲○○固坦承有前揭攜走其業務上持有保管之聯瑄公司進、出貨明細表
    、應收帳款表、收款票據登記表、參聯式發票表、帳款總表等財務報表等情，然
    堅決否認有侵占犯行，並辯稱伊無侵占意圖，伊係因告訴人聯瑄公司代表人乙○
    ○積欠伊薪資二萬餘元，始依民法第九百二十八條留置權規定留置上開財務報表
    ，且伊亦主動以存證信函告知告訴人聯瑄公司代表人乙○○等語。
四、公訴人認被告涉有刑法第三百三十六條第二項之業務侵占罪嫌，無非係以上開事
    實業據告訴人聯瑄公司代表人乙○○指述綦詳，並有被告致告訴人存證信函在卷
    可稽等為其主要論據。惟查：（一）按侵占罪之成立，乃以擅自處分自己持有之
    他人所有物，或變易持有之意為所有之意，而逕為所有人之行為為構成要件。雖
    行為之外形各有不同，要必具有不法所有之意思，方與本罪之構成要件相符。據
    此，侵占罪之主觀要件，須持有人變更其原來之持有意思而為不法所有之意思，
    如僅將持有之物延不交還或有其他原因致一時未能交還，即缺乏主觀要件，自難
    遽以該罪相繩。（最高法院十九年度上字第一０五二號、二十三年度上字第一九
    一五號、六十八年度臺上字第三一四六號判例參照）。（二）查被告確係自八十
    七年十一月十九日起至告訴人聯瑄公司任職，而告訴人聯瑄公司原係每月五日發
    薪，然卻經常藉故拖延，嗣於八十八年一月五日公告自八十八年一月份起之薪資
    改為每月七日發放（即自八十八年二月七日起實施），而八十七年度十二月份薪
    資則仍應如期於八十八年一月五日發放，詎告訴人聯瑄公司並未如期於八十八年
    一月五日發放八十七年度十二月份之薪資予員工，旋部分員工乃共同推舉被告向
    告訴人聯瑄公司代表人乙○○索取薪資，然告訴人聯瑄公司代表人乙○○均藉詞
    拖延；又告訴人聯瑄公司亦在外積欠甚多債務，代表人乙○○亦均置之不理，而
    聽任債權人至告訴人聯瑄公司討債，為此告訴人聯瑄公司原工乃於八十八年一月
    間相繼離職，且告訴人聯瑄公司迄今尚積欠被告及其他員工田嘉玲等人之八十七
    年度十二月份薪資（田嘉玲係於八十七年十一月二十四日到職，八十八年一月十
    七日離職，其間僅於八十八年一月七日獲領八十七年十一月份薪資六千元）；積
    欠員工周時中八十七年度十一、十二月份之薪資（周時中於八十七年十月間到職
    ，同年十二月中旬離職）；積欠員工范桂綺八十八年一月份薪資（范桂綺八十八
    年一月初到職，僅任職約一星期即離職），此業據證人田嘉玲、陳明周、朱文忠
    、周時中、范桂綺分別到庭證述屬實，並有告訴人聯瑄公司公告一份在卷可稽。
    是被告辯稱告訴人聯瑄公司積欠伊薪資二萬餘元等情，應係屬實，堪足採信。至
    告訴人聯瑄公司代表人乙○○指稱伊係公告自八十七年十二月份起之薪資改為每
    月七日發放（即八十七年十二月份之薪資亦改為八十八年一月七日發放）云云，
    顯與事實不符，尚無足採。（三）又告訴人聯瑄公司代表人乙○○於被告及其他
    員工相繼離職後，乃於八十八年一月八日向新竹市警察局第二分局東勢派出所報
    案稱失竊傳真機、印表機、影印機及數位相機等財物，有告訴人聯瑄公司代表人
    乙○○警訊筆錄在卷可稽。嗣被告於八十八年一月十一日以存證信函告知告訴人
    聯瑄公司代表人乙○○稱：因聯瑄開發有限公司拖欠八十七年度十二月份員工薪
    資，假藉各種理由，遲遲不肯發放，故而拿走自行製表整理之文件資料等，做為
    保障本人應有薪資用，對於所有文件之內容絕對加以保密，不洩漏亦決無侵占之
    意，待貴公司清償八十七年度十二月份之薪資後，自當歸還所拿走之文件資料．
    ．．等語，亦有存證信函影本在卷可參。旋告訴人聯瑄公司代表人乙○○接獲被
    告前開存證信函後，始於八十八年三月十六日向臺灣新竹地方法院檢察署檢察官
    提出告訴，此有偵查卷附告訴狀可參。顯然告訴人聯瑄公司代表人乙○○於接獲
    被告前開存證信函前尚不知被告取走上開財務報表甚明。又揆諸前揭存證信函內
    容，被告乃明白表示取走上開財務報表僅係為確保薪資債權，並無據為己有之意
    。參以被告僅係受僱人，而上開財務報表對被告並無任何用途，亦無何對價之利
    用價值，且於告訴人聯瑄公司代表人乙○○未知悉前即主動告知等情，顯然被告
    所辯並無侵占意圖等情，亦堪採信。（四）再者，公訴人認侵占罪為即成犯，凡
    對自己持有之他人之物有變易持有為所有之意思時，即構成該罪，縱事後歸還或
    承認賠償或協議以他法解決，亦無從解免於刑責，固非無見。然依上開說明，侵
    占罪之主觀要件仍須行為人有易持有為所有之意，始構成該罪。倘行為人僅將持
    有之物延不交還或有其他原因致一時未能交還，即缺乏主觀要件，自難遽以該罪
    相繩。據此，縱然行為人客觀上持有他人之物拒不歸還，仍非可一概而論其必有
    易持有為所有之不法意圖，而仍應依實際情形加以認定。而本件確係因告訴人聯
    瑄公司拖延拒不給付被告薪資，被告乃為確保薪資債權而攜走業務上持有保管之
    上開財務報表，並於告訴人聯瑄公司代表人乙○○未知悉前即主動以存證信函加
    以告知，參以被告僅係受僱人，而上開財務報表在客觀上對被告並無任何用途，
    亦無何對價之利用價值等情，凡此均足證被告應確無將上開財務報表易持有為所
    有而據為所有之意甚明，尚與行為人已對自己持有之他人之物有變易持有為所有
    之意，而事後歸還或承認賠償或協議以他法解決之彌縫行為有別。（五）末查檢
    察官上訴理由雖認被告縱無侵占，亦涉及背信問題；惟經本院核閱卷內所附系爭
    報表資料，均確係被告自行製作之報表底稿，尚未經主管核章，是該等財務報表
    尚非公司之正式報表，被告亦未違背其任務，公司更未因此受有何等損害，當屬
    甚明。
五、綜上所述，本案查無積極證據足資證明被告有侵占及背信之犯行。原審依刑事訴
    訟法第三百零一條第一項諭知無罪之判決，核無不合。檢察官上訴為無理由，應
    予駁回。
據上論斷，應依刑事訴訟法第三百六十八條，判決如主文。
本案經檢察官沈明倫到庭執行職務。
中      華      民      國    八十九    年      三      月    二十二    日
                              臺灣高等法院刑事第十九庭
                                  審判長法  官  陳  祐  治
                                        法  官  呂  永  福
          法  官  陳  晴  教
右正本證明與原本無異。
不得上訴。
                                        書記官  黃  麗  玲
中     華     民     國    八十九   年       三       月     二十八     日


司法院資訊處製作；財團法人民間司法改革基金會備份。
